臺灣高等法院臺中分院刑事判決　　　　96年度上訴字第1353號
上　訴　人　臺灣苗栗地方法院檢察署檢察官
被　　　告　甲○○
　　　　　　　　　　（現在臺灣臺中女子監獄執行）
上列上訴人因毒品危害防制條例案件，不服臺灣苗栗地方法院95
年度訴字第 689號中華民國96年2月1日第一審判決（起訴案號：
臺灣苗栗地方法院檢察署95年度毒偵字第1442號），提起上訴，
本院判決如下：
    主  文
原判決撤銷。
本件關於追加起訴被告施用第一級毒品部分，免訴。
    理  由
一、原審檢察署檢察官就被告施用第一級毒品部分追加起訴意旨
    略稱：被告甲○○（以下簡稱被告）前分別因施用毒品案件
    ，先後二次經觀察、勒戒後，均認無繼續施用毒品之傾向，
    最後一次觀察、勒戒於民國（下同）90年10月 4日執行完畢
    釋放，並由檢察官先後於88年12月31日、90年10月 4日，分
    別以88年度毒偵緝字第138、145號及90年度毒偵緝第 225號
    為不起訴處分確定後。復因三犯施用第1、2級毒品案件，先
    送強制戒治（於93年1月9日因適用修正後毒品危害防制條例
    而報結未予執行完畢），刑事責任部分則由臺灣臺中地方法
    院檢察署檢察官提起公訴，經臺灣臺中地方法院於92年 8月
    18日，以92年度訴字第1772號判處有期徒刑7月、4月，定應
    執行刑9月確定，於93年9月30日執行完畢。詎其利欣不思悔
    改，復於前次觀察、勒戒執行完畢釋放後 5年內，基於施用
    第一級毒品海洛因之犯意，於95年9月12日下午2時許，在苗
    栗縣苗栗市○○路某加油站廁所內，以針筒注射之方式，施
    用第1級毒品海洛因1次。嗣經警於95年 9月12日晚上採驗其
    尿液結果呈毒品嗎啡陽性反應，始悉上情，因認被告涉犯毒
    品危害防制條例第10條第 1項之施用第一級毒品罪嫌等語。
二、原審判決略以：被告於前於95年7月3日中午某時，在苗栗縣
    苗栗市○○路889號4樓509室，施用第1級毒品海洛因1 次之
    犯行，已據台灣苗栗地方法院檢察署檢察官以95年度毒偵字
    第1436號向原審起訴，而於95年11月20日繫屬在案，有原審
    95年度訴字第 658號刑事卷宗可稽，因被告於該案審理時已
    陳稱：其從95年7月3日到同年12月19日止接續施用海洛因等
    語在卷，足見被告短時間內施用海洛因之犯行相當密集，且
    具有高度成癮性，自應論以接續犯（參照台灣高等法院暨所
    屬法院95年法律座談會刑事類提案第13號）。公訴人就被告
    於95年9月12日下午2時許，施用海洛因之犯行，認係另一犯
    罪行為而追加起訴，自有所誤會。是檢察官追加起訴被告上
    開施用第一級毒品犯行，既與先前起訴95年度毒偵字第1436
    號之犯罪事實，有接續犯之實質上一罪關係，自為先前起訴
    效力所及，法院自得併於95年度訴字第 658號案件審理。茲
    公訴人就被告於95年 9月12日施用海洛因之犯行，認為係另
    一犯罪行為，而以追加起訴方式，向原審法院重行起訴，揆
    諸上開說明，自應逕為諭知不受理判決等語。
三、上訴意旨略以：(一)原審判決所引據之台灣高等法院暨所屬法
    院法律座談會見解，並不具法律效力，於具體個案無拘束力
    ，況該座談會乃就被告僅被查獲一次之情形討論所得之結論
    ，與本案被告先後被查獲 2次之案情不同，不能相提並論。
    本案被告之前後 2次被查獲之施用毒品行為，相隔已有21日
    ，乃可分割之數行為，並不符合行為密接性之要求，自不該
    當於接續犯甚明。(二)本案被告在原審誘導訊問下，供稱是每
    天施用海洛因（上訴書誤載為安非他命）云云，然而並未進
    一步詢問被告職業、收入為何？何以有如此龐大資金供其每
    天購買毒品施用？況被告被查獲時，亦未扣得大量毒品，且
    原審更未就被告供承每日施用毒品頻率問題，進一步採集被
    告毛髮鑑定累積毒品殘留量以資佐證被告的確有「天天」施
    用海洛因之事實，即輕率認定被告每天施用海洛因認為是犯
    行相當密集，顯有率斷及判決理由不備之嫌。且將施用毒品
    罪數之單複，繫於被告片面說詞，有悖於罪刑相當，不符公
    平正義。(三)依原審見解，造成施用毒品者被查獲後，一再施
    用毒品至判決確定前，不論被查獲幾次，仍屬一罪，且無得
    加重其刑之規定之荒謬結論，故應採行只要被查獲一次即論
    以一罪，方能符合刑罰之一般預防及特別預防犯罪功能。(四)
    原審認為「毒品因有高度之成癮性及濫用性，如將『持續多
    次施用毒品行為』評價為數罪，恐與『刑罰過渡評價禁止』
    原則相悖云云，亦非的論，因實質競合採數罪併罰限制加重
    原則，不僅適用於施用毒品罪之情形，即其他如竊盜、詐欺
    等犯罪亦無例外，至於刑罰輕重，應依刑法第57條等事由，
    為合理之宣告刑及定其應執行刑時為合理裁量，以資調和過
    重之弊，方為正辦。(五)廢除連續犯之修正說明「四、至連續
    犯之規定廢除後，對於部分習慣犯，例如竊盜、吸毒等犯罪
    ，是否會因適用數罪併罰而使刑罰過重產生不合理之現象一
    節，在實務運用上應可參考德、日等國之經驗，委由學界及
    實務以補充解釋之方式，發展接續犯之概念，對於合乎『接
    續犯』或『包括的一罪』之情形，認為構成單一之犯罪，以
    限縮數罪併罰之範圍，用以解決上述問題。」然上開修正理
    由並未明確說明如被告是先後被查獲 2次或多次，是否仍有
    接續犯或包括一罪之適用，故不能逕認本案依修正理由應適
    用接續犯處理，自不待言。(六)雖有學者著文主張多次施用毒
    品犯行，在性質上應列入構成要件行為單數之「集合犯」。
    然而其欲解決之問題，乃跨越新舊法時期，應如何評價論罪
    ，與本案在新法實施後被查獲 2次之情形不同。尤其是被告
    在主觀犯意上有無犯罪決意中斷，原審並未明確認定，是原
    審依接續犯概念，認追加起訴之事實為原起訴效力所及，而
    為不受理判決即不當等語。
四、按第二審訴訟兼具法律審與事實審，故關於案件有無應為免
    訴判決之情形，應以第二審為判決時之事實狀態為準。再者
    ，犯罪事實既經法院為實體判決確定者，依一事不再理原則
    ，不許再為訴訟客體，更為其他有罪或無罪之實體上裁判。
    是以案件經原審以重行起訴為由諭知不受理判決後，於上訴
    第二審時，如該案件之犯罪事實，已據法院於另案為實體判
    決確定者，因已生既判力，自應依刑事訴訟法第302條第1款
    之規定，諭知免訴之判決。又依同法第364條準用第307條之
    規定，第二審為免訴判決，得不經言詞辯論為之。
五、經查：檢察官於原審審理95年度訴字第 658號被告施用第一
    級毒品案件中（原起訴案號：臺灣苗栗地方法院檢察署檢察
    官95年度毒偵字第1436號），所追加起訴之被告於95年 9月
    12日下午 2時許施用第一級毒品海洛因一次之犯行，已據原
    審認定為前案起訴效力所及，而併予審判，並於96年2月9日
    為實體判決確定在案，有該案卷及宣示判決筆錄在卷可稽。
    稽之該宣示判決筆錄關於被告施用第一級毒品之犯罪事實係
    載稱：「甲○○自民國95年7月3日起至同年12月19日止，在
    苗栗縣苗栗市○○路某加油站廁所、同市○○路889號4樓50
    9 室及朋友住處，接續施用海洛因多次。」，顯已將檢察官
    前開追加起訴之全部犯罪事實為實體判決無訛。綜上所述，
    本件檢察官追加起訴部分，關於被告施用第一級毒品部分，
    既已據原審於另案為實體判決確定，則原審所為不受理判決
    之諭知，即核與目前之事實狀態不符，而有未洽，雖檢察官
    上訴理由未指摘及此，但原審判決既有不當，自屬無可維持
    。檢察官上訴指摘原審判決不當為有理由，應由本院將原判
    決撤銷改判，爰不經言詞辯論，改諭知本件關於追加起訴被
    告施用第一級毒品部分為免訴判決。
據上論斷，應依刑事訴訟法第369條第1項前段、第364條、第302
條第1款、第307條，判決如主文。
中　　華　　民　　國　　96　　年　　5 　　月　　18　　日
            刑事第三庭  審判長法　官  王  增  瑜
                              法　官  廖  柏  基
                              法　官  蔡  紹  良
上列正本證明與原本無異。
如不服本判決應於收受送達後十日內向本院提出上訴書狀，其未
敘述上訴之理由者並得於提起上訴後十日內向本院補提理由書（
均須按他造當事人之人數附繕本）。
                              書記官  巫  丞  晏
中　　華　　民　　國　　96　　年　　5 　　月　　21　　日
